【裁判字號】    98,上更(一),11
【裁判日期】    980428
【裁判案由】    強盜等
【裁判全文】
臺灣高等法院臺中分院刑事判決      98年度上更(一)字第11號
上  訴  人
即  被  告  丙○○
                    （另案於臺灣臺中監獄執行中）
指定辯護人  本院公設辯護人甲○○
上列上訴人因強盜等案件，不服臺灣臺中地方法院96年度訴字第
2132號中華民國97年3月24日第一審判決（起訴案號：臺灣臺中
地方法院檢察署96年度偵字第14161號），提起上訴，經判決後
，由最高法院發回更審，本院判決如下：
    主  文
原判決撤銷。
丙○○無罪。
    理  由
一、公訴意旨略以：被告丙○○與乙○○（另經臺灣臺中地方法
    院以94年度訴字第3810號判處有期徒刑8年，並先後經本院
    以95年度上訴字第681號、最高法院以95年度台上字第4936
    號判決上訴駁回確定，以下稱【另案】）因缺錢花用，乃計
    劃冒充警察臨檢方式遂行強盜取財犯行，並共同基於冒充公
    務員行使職權、意圖為自己不法之所有之犯意聯絡，於民國
    94年9月18日晚間8時40分許，由乙○○持被告丙○○所交予
    其持有之客觀上得以對人之生命、身體、安全構成威脅而足
    以為兇器使用之玩具手槍1支（經鑑驗結果不具殺傷力而非
    屬槍砲彈藥刀械管制條例第4條規定之槍枝，下稱前開玩具
    手槍），被告丙○○則持客觀上得以對人之生命、身體、安
    全構成威脅而足以為兇器使用之開山刀1支（未扣案，鐵製
    材質、刀刃部分長約50公分，下稱未扣案開山刀）及玩具手
    槍1支（未扣案，無積極證據證明具有殺傷力或足供兇器使
    用，下稱未扣案玩具手槍），進入仍在營業中之己○○所經
    營位於臺中市○區○○路一段35之5號之「保順堂中醫診所
    」內，冒充其等2人係警察並高喊臨檢而行使司法警察職權
    ，脅迫喝令在場之己○○、丁○○進入該診所內之休息室，
    至使己○○、丁○○不能抗拒，一方面由被告丙○○搜刮己○○、丁○○身上財物及該診所內之財物，乙○○則同時持
    前開玩具手槍指向壓制使己○○、丁○○處於不能抗拒狀態
    之行為分工方式，被告丙○○進而在己○○身上取得己○○
    所有之手錶1只，並在該診所內之櫃檯取得己○○所有之現
    金新臺幣（下同）1萬5千元、在該診所休息室內之桌上及其
    抽屜內取得包括己○○所有之手機2支及丁○○所有之手機1
    支、手錶1只，得手後，適己○○之妻庚○○自外返回該診
    所發現並欲報警，被告丙○○即趁隙逕自往該診所外逃逸，
    乙○○見被告丙○○逃逸後，亦旋即在後往該診所外逃逸。
    嗣於同日晚間8時52分許，在臺中市○○路、繼光街口處，
    經聞訊趕至之警員當場將乙○○查獲逮捕，並扣得前開玩具
    手槍1支，始悉上情。因認被告丙○○涉嫌與乙○○共犯刑
    法第330條第1項加重強盜、第158條第1項冒充公務員行使職
    權等罪嫌。
二、證據能力方面：
    按被告以外之人（包括證人、鑑定人、告訴人、被害人及共
    同被告等）於審判外之陳述雖不符刑事訴訟法第159條之1至
    之4等4條之規定，而經當事人於審判程序同意作為證據，法
    院審酌該言詞陳述或書面陳述作成時之情況，認為適當者，
    亦得為證據；當事人、代理人或辯護人於法院調查證據時，
    知有刑事訴訟法第159條第1項不得為證據之情形，而未於言
    詞辯論終結前聲明異議者，視為有前項之同意，同法第 159
    條之5 定有明文。立法意旨在於傳聞證據未經當事人之反對
    詰問予以核實，原則上先予排除。惟若當事人已放棄反對詰
    問權，於審判程序中表明同意該等傳聞證據可作為證據；或
    於言詞辯論終結前未聲明異議，基於尊重當事人對傳聞證據
    之處分權，及證據資料愈豐富，愈有助於真實發見之理念，
    且強化言詞辯論主義，使訴訟程序得以順暢進行，上開傳聞
    證據亦均具有證據能力。本件被告以外之人於警詢、偵查中
    所為之陳述，其性質雖屬傳聞證據，惟檢察官、上訴人即被
    告（下稱被告）丙○○及選任辯護人等對於該等證人之證據
    能力，均未於本院言詞辯論終結前，表示異議，依上開規定
    ，本件證人等於警詢、偵查中之證言應具有證據能力，合先
    敘明。
三、按犯罪事實應依證據認定之，無證據不得認定犯罪事實；又
    不能證明被告犯罪或其行為不罰者，應諭知無罪之判決，刑
    事訴訟法第154條第2項、第301條第1項分別定有明文。再刑
    事訴訟法第156條第2項規定：被告之自白，不得作為有罪判
    決之唯一證據，仍應調查其他必要之證據，以察其是否與事
    實相符。其立法意旨乃在防範被告自白之虛擬致與事實不符
    ，故對自白在證據價值上加以限制，明定須藉補強證據以擔
    保其真實性，而利用非共同被告之共犯之自白或其他不利於
    己之陳述，為認定被告犯罪之證據，不特與利用被告自己之
    自白作為其犯罪之證明同有自白虛偽性之危險，且亦不免有
    為嫁禍於被告，而為虛偽供述之可能，是就刑事訴訟法第15
    6條第2項之立法意旨觀之，非共同被告之共犯，所為之自白
    或其他不利於己之陳述，固得作為認定被告犯罪之證據，惟
    不得作為有罪判決之唯一證據，仍應調查其他必要之證據，
    以察其是否與事實相符，亦即仍須有補強證據以擔保該共犯
    自白之真實性，始得採為論罪之依據，並非絕對可由法院自
    由判斷該共犯之自白或不利於己之陳述之證明力；準此，若
    不為調查，而專憑此供述，即遽為被告犯罪事實之認定，則
    與上開規定有違，此有最高法院91年度台上字第3224號判決
    意旨可資參照。至認定不利於被告之事實，須依積極證據，
    苟積極證據不足為不利於被告事實之認定時，即應為有利於
    被告之認定；且事實之認定，應憑證據，如未能發現相當證
    據，或證據不足以證明，自不能以推測或擬制之方法，以為
    裁判基礎；而認定犯罪事實所憑證據，雖不以直接證據為限
    ，間接證據亦包括在內；然而無論直接或間接證據，其為訴
    訟上之證明，須於通常一般之人均不致有所懷疑，而得確信
    其為真實之程度者，始得據為有罪之認定，若其關於被告是
    否犯罪之證明未能達此程度，而有合理性懷疑之存在，致使
    無從形成有罪之確信，根據「罪證有疑，利於被告」之證據
    法則，即不得遽為不利被告之認定，最高法院30年上字第81
    6號、40年台上字第86號、76年台上字第4986號分別著有判
    例。
四、公訴人認被告丙○○涉犯刑法第330條第1項加重強盜、第15
    8條第1項冒充公務員行使職權等罪嫌，無非係以(1)證人即舉
    發人乙○○於偵訊中之證述；(2)人犯之在監所最新資料表，
    證明被告丙○○於案發時並未在監或在押；(3)臺灣臺中地方
    法院94年度訴字第3810號、本院95年度上訴字第681號、最
    高法院95年度台上字第4936號刑事判決各1份在卷可證等，
    為其主要之論據。訊據被告丙○○堅決否認涉犯前揭犯行，
    辯稱：伊並無參與本件強盜案件，因伊與乙○○原本就有糾
    紛，乙○○記恨才去舉發伊，若伊有做本件強盜案，當初乙○○在監所內寫紙條恐嚇伊時，伊怎會將紙條交給監所的政
    風室等語。
五、經查：
  (一)證人乙○○於前揭時地，持「阿發」所交付予其持有之玩具
    手槍，「阿發」則持未扣案之開山刀、玩具手槍，2人共同
    進入己○○所經營之「保順堂中醫診所」內，冒充警察並高
    喊臨檢後，乙○○、「阿發」2人隨即脅迫喝令己○○、丁○○進入該診所內之休息室，至使己○○、丁○○不能抗拒
    ，一方面由「阿發」搜刮己○○、丁○○身上財物及該診所
    內之財物，乙○○同時則持前開玩具手槍指向己○○、丁○○，壓制使己○○、丁○○2人處於不能抗拒狀態之行為分
    工方式，「阿發」進而在己○○身上取得己○○所有之手錶
    1只，並在該診所內之櫃檯取得己○○所有之現金1萬5千元
    、在該診所休息室內之桌上及其抽屜內取得包括己○○所有
    之手機2支及丁○○所有之手機1支、手錶1只，而強盜取財
    得手等情，業據證人丁○○於警詢時證述、偵查中之結證甚
    詳，並據證人己○○於警詢時證述、原審審理時結證明確。
    再參諸乙○○於警詢時自承：我一進入前開診所內即大喊「
    臨檢」，「阿發」就叫己○○、丁○○把證件拿出來，叫己○○、丁○○不要亂動，我負責看管，「阿發」即動手搜刮
    財物；「阿發」叫我進去後喊臨檢，並說如果亂動的話，並
    用槍抵住身體等語（見偵查卷11、12頁），益見乙○○、「
    阿發」2人原已計劃冒充警察臨檢以遂行強盜取財之犯行，
    並在前開診所為強盜取財之過程中，以前開分工合作、彼此
    協力之行為分擔方式，以達到遂行強盜取財共同目的之犯意
    聯絡，甚為明確。而乙○○所涉犯之上開強盜案件，另經臺
    灣臺中地方法院以94年度訴字第3810號判處有期徒刑8年，
    並先後經本院以95年度上訴字第681號、最高法院以95年度
    台上字第4936號判決上訴駁回確定等情，有該等判決書在卷
    可按，並經本院調閱該案案卷查明無訛，準此，乙○○確有
    與綽號「阿發」之人共同涉犯前揭強盜犯行甚明。然本案應
    審究者，乃上開與乙○○共同犯強盜案件之綽號「阿發」究
    係何人？綽號「阿發」之人是否即係本案被告丙○○？
  (二)查，證人乙○○於另案94年9月19日警詢時供稱：「你與何
    人於何時、何地，如何涉及強盜及殺人等案件？經過情形如
    何？）我於94年9月18日20時40分許，夥同朋友綽號『阿發
    』之男子，由『阿發』持1把開山刀及1把手槍（我沒有把玩
    過、所以不知真假）、我持1把玩具手槍，進入台中市○區
    ○○路一段35之5號『保順堂中醫診所』‧‧（『阿發』之
    男子真實姓名、年籍資料為何？）『阿發』之男子我不知道
    他的真實姓名，只知道他約是59年次、高約165cm左右、瘦
    小、理平頭，他的聯絡電話是0000000000，其他就不知道了
    ，因為我只認識他1個多月，對他不是很瞭解。」（見另案
    15226號偵查卷第11至12頁）、於另案94年9月19日偵查中供
    稱：「‧‧（阿發叫何名字？）不知道，電話是0000000000
    。（見另案15226號偵查卷第59頁）、於96年5月30日舉發狀
    中稱：「緣舉發人乙○○，係為本案知被告，唯業經鈞署提
    起公訴後，嗣經‧‧之刑事判決應執行有期徒刑8年確定。
    然涉案之綽號「阿發」男子，卻依然逍遙法外，嗣經舉發人
    經人告知後，得知其真實姓名、身分證字號、生日、住所等
    詳細資料後，依法予以舉發，懇請鈞署依法定程序予以拘捕
    到案，以利對其所涉強盜案件，依法予以追查審辦。」（見
    本案偵查卷第2頁），依證人乙○○上開所述，其結識綽號
    「阿發」之人僅約1個月，與綽號「阿發」之人不熟，經他
    人告知，始知綽號「阿發」之人之真實姓名及年籍。然其於
    96年6月8日偵查中卻稱：「現在要舉發阿發就是本件的丙○○，當初犯案時我就知道『阿發』就是丙○○」（見本案偵
    查卷第21頁）、於本案96年10月1日原審審理中證述：「當
    初我知道他叫什麼名字，我是本來就知道他叫丙○○‧‧（
    當初被警查獲時，你有跟警員講阿發的資料，你說他是59年
    次身高約165公分，瘦小理平頭，電話0000000000等資料，
    是如何得知的？）我是胡說的。‧‧（你和丙○○是何時認
    識的？）距今大約兩年多前。（距離事發多久之前認識？）
    事發約半年多前。（如何認識的？）朋友綽號「阿明」介紹
    的。正確全名我不知道。‧‧（你看過身分證距離兩年多還
    記的起來？）想了兩年多，不敢確定，就寫下去。（為何身
    分證資料記的起來，電話記不起來？）太多事了‧‧」（見
    本案原審卷第59至67頁）、於本院前審審理中證稱：「當初
    『阿發』是我虛構的，但我所說的『阿發』就是指丙○○，
    他確實有共犯本件強盜案。」等語（見本院前審卷第76頁）
    、於本院審理時證稱：「（你94年9月18日在臺中市○○路
    保順堂中醫診所涉及強盜案件是否判刑確定？）是的。（參
    與這一件強盜犯行的共犯是何人？）就是丙○○。‧‧（當
    時你是否供稱共犯的名字叫做「阿發」，為何今日說是被告
    ？）我當時說的「阿發」就是丙○○，我會說阿發是因為丙○○當時有跑掉，事後看他是否會幫忙關心我，所以我才沒
    有供出他。」各等語，證人乙○○改稱伊早就認被告丙○○
    ，而綽號「阿發」之人之年籍資料係伊虛構的，認識2年多
    ，證人乙○○為何於另案自警詢、偵、偵查、原審乃至於本
    院審理時均未透露綽號「阿發」之人之真實姓名，卻於其本
    身案件確定後始具狀舉發被告即係綽號「阿發」之人，其中
    有何蹊蹺，實令人存疑。
  (三)第查，證人乙○○於96年6月8日偵查中證稱：「後來基於朋
    友道義沒有將他供出來，後來我被判刑後，他都沒有來關心
    我，且強盜的財物都被丙○○拿去，我都沒有分到好處，犯
    案的詳情都詳如判決書所示，『阿發』就是丙○○。」（見
    本案偵查卷第21頁）、於本案96年10月1日原審審理中證述
    ：「當初基於道義上的關係，沒有供出他。我獨自一個人承
    受，道義上丙○○也沒有幫我什麼，我有講到道義，但是丙○○沒有講道義。所謂的道義就是指沒有關也要有安家費。
    」等語（見本院前審卷第76頁）、於本院審理時證稱：「（
    當時你是否供稱共犯的名字叫做「阿發」，為何今日說是被
    告？）我當時說的「阿發」就是丙○○，我會說阿發是因為
    丙○○當時有跑掉，事後看他是否會幫忙關心我，所以我才
    沒有供出他。（為何現在說共犯是丙○○？）因為丙○○不
    講義氣，兩個人一起去搶，東西也是丙○○拿走，罪卻是讓
    我一個人承擔。事後遇到我說要給我經濟上的支援，結果也
    都是嘴巴講而已，所以我覺得再隱瞞也沒有意思，我要他和
    我一起承擔。」各等語，則依證人乙○○之證述，其係因被
    告不講義氣，沒有提供安家費，所以才將被告供出云云，然
    查，本件並無證據證據證明被告有與乙○○約定安家費之事
    ，或被告有要乙○○一肩承擔本件強盜案之意思，而證人乙○○除於警訊時供承有強盜犯行外，之後即始終否認有強盜
    犯行，各次對於作案情節，所述亦均不相同，且均係將犯罪
    行為責任推給綽號「阿發」之，而諉卸自己責任之詞，更無
    所謂替所謂「阿發」者迴護或掩飾之處，因此證人乙○○於
    本案舉發被告丙○○時，所稱：基於朋友道義沒有將他供出
    來云云，顯非實在。
  (四)另，證人乙○○於另案94年9月19日警詢時供稱：「‧‧（
    你與『阿發』之男子為何要去強盜他人財物？）是『阿發』
    之男子找我去的，說是去找公道‧‧（係何人提議強盜財物
    的？）是『阿發』之男子提議的，但事先並未告訴我係要強
    盜財物，直到在現場我才知道是要強盜財物。」（見另案15
    226號偵查卷第11至12頁）、於另案94年9月19日偵查中供稱
    ：「‧‧阿發有給我1把玩具手槍，說要跟中醫師討回之前
    向買海洛因1萬元的公道，因為海洛因不純。」（見另案152
    26號偵查卷第58-59頁）、於另案94年9月30日偵查中供稱：
    「當天是我朋友綽號阿發的人叫我去告訴人的中藥行，說要
    討回公道，說之前有跟告訴人己○○的中藥診所買海洛因，
    因為海洛因不純，所以要討回公道。」（見另案15226號偵
    查卷第64頁）、於另案94年12月19日原審準備程序時供稱：
    「‧‧當初我會進到台中市○區○○路1段35之5號『保順堂
    中醫診所』是因為『阿發』說要向姓蘇中醫生討回公道。是
    『阿發』與中醫生的毒品糾紛，是『阿發』之前曾經向中醫
    生買毒品海洛因，可是摻得太離譜了，所以『阿發』要討回
    公道。」（見另案原審卷第23、24頁），然其卻於本案96年
    10月1日原審審理中證述：「‧‧（本案的強盜案件是誰提
    議的？）我向丙○○提議的。（你是在何時跟他講的？）案
    發當天。（是如何跟他講？）丙○○剛好打電話給我。（你
    跟丙○○講的內容是什麼？）我跟他講有一個藥頭，之前我
    拜託人家跟他拿過東西，但是混合太離譜，我要找他討回公
    道。（你有無跟丙○○講藥頭是誰嗎？）當初是拜託朋友拿
    的，只知道是在雙十路開中醫診所。（丙○○如何答覆你？
    ）丙○○說好。‧‧（這個案件你說是你提議的，為何會找
    丙○○跟你一起去，而不找其他人？）剛好我們那時候共同
    在用藥，用完剛好沒有了。是他打電話給我，要吃藥，藥吃
    完後，我跟他講我曾經跟己○○拿藥過，但是太離譜，也不
    知道下一步要跟誰拿藥，所以就去找己○○。當時我並不知
    道是己○○，我只知道他是一位中醫師而已。」等語（見本
    案原審卷第59至67頁），其就究意係何人提議強盜「保順堂
    中醫診所」，先稱係綽號「阿發」之人提議，後改稱係伊提
    議，前後所述不一，更可見其於另案供稱係綽號「阿發」之
    人提議強盜「保順堂中醫診所」，無非係為了將強盜之責任
    推給綽號「阿發」之人，並無為綽號「阿發」之人承擔強盜
    罪責之意思。準此，證人乙○○就本件強盜案件之陳述，所
    述前後均不相同，實難僅憑其一人之指述，遽認被告涉犯本
    件強盜犯行。
  (五)再者，按告訴人之告訴，本以使被告受刑事訴追為目的，故
    其陳述是否與事實相符，自應調查其他證據，以資審認，苟
    其所為攻擊之詞，尚有瑕疵，則在此瑕疵未予究明以前，即
    不能遽採為斷罪之基礎，最高法院著有52年台上字第1300號
    、61年台上字第3099號判例可資參照。次者，按人類之記憶
    ，會隨時間之經過而變化，蓋從環境中擷取到片段線索，在
    進入記憶系統後，會與先前的知識與期待即已經儲存在記憶
    中的訊息產生交互作用。因此實驗心理學家認為，記憶是種
    整合的過程，是建構性和創造性的產物，而不是像錄影帶一
    樣的被動過程，即使審慎的觀察者，並且將某些事物或經驗
    以合理的方式準確地記下來，它們也不會完好如初地留存在
    記憶；況其他的力量會磨滅初始的記憶；隨著時間逝去，在
    適當的驅動下，或在引進干擾或衝突的情境片段時，記憶的
    線索會改變，個人意識不到這改變，於是便真正開始相信自
    己對於從未發生的事件的記憶；且記憶不只會消褪，也會增
    長，即會褪去的是一開始的觀念與該事件真實的經歷，但每
    次要將事件喚取出來，便得重建記憶，而每回憶一次，記憶
    都可能因為後續事件、其他人的回憶或建議、進一步的了解
    、或新增的內容，而起變化，此為心理學家研究之共通結論
    。是事後之指證，應嚴格遵守避免指認錯誤之原則，尤以單
    一或同一特定人之指認，更難期其正確無誤，先前於台灣轟
    動一時之衛生署長指認錯誤個案，正是一件明證。又刑事實
    務上之對人指認陳述，乃經由被害人或目擊證人指證確認實
    行犯罪行為人之證據方法。現行刑事訴訟法雖未明定關於指
    認之程序，然因指認人可能受其本身觀察能力、記憶能力及
    真誠性之不確定因素影響，考諸刑事訴訟法第159條之1至第
    159條之3規定被告以外之人所為審判外之陳述，須有可信之
    情況，始得作為證據之趣旨，是如何由指認人為適當正確之
    指認，自應依個案具體情形而決定。案發後之初次指認，無
    論係司法警察（官）調查或檢察官偵查中所為，常重大影響
    案件之偵查方向甚或審判心證，自當力求慎重無訛，故除被
    告或犯罪嫌疑人係社會（地區）知名人士、熟識親友、特徵
    顯著、曾長期近距接觸、現行犯或準現行犯，或其他無誤認
    之虞者，方得採行當面、單獨之指認外，皆應依訴訟制度健
    全國家之例，以「真人列隊指認」方式為之，不宜以單獨一
    人供指認，或僅提供單一照片，甚或陳舊相片，以作指認，
    更不得有任何暗示、誘導之不正方法，否則其踐行之程序即
    非適法，自難認已具備傳聞法則例外之可信性要件（最高法
    院95年度台上字第1172號判決參照）。又依內政部所頒布之
    「警察機關實施指認犯罪嫌疑人程序要領」之規定，指認嫌
    疑人之程序，應具備以下幾個要點：指認前應由指認人先
    陳述犯罪嫌疑人特徵。指認前不得有任何可能指示、誘導
    之安排出現。指認前必須告訴指認人，犯罪嫌疑人並不一
    定存在於被指認人之中。實施指認，應於偵訊室或適當處
    所為之。應為非一對一之成列指認（選擇式指認）。被
    指認之人在外形上不得有重大差異。實施指認  應拍攝被
    指認人照片，並製作紀錄表附於筆錄。實施照片指認，不
    得以單一相片提供指認，並避免提供老舊照片指認。本院雖
    不得僅因指認人之指認程序與上開不具法拘束力之要點（領
    ）規範未盡相符，遽認其無證據能力，然仍應綜合指認人於
    案發時所處之環境，是否足資認定其確能對犯罪嫌疑人觀察
    明白、認知犯罪行為人行為之內容，該事後依憑個人之知覺
    及記憶所為之指認是否客觀可信，而非出於不當之暗示等事
    項，為事後審查。而證人即被害人己○○於另案警詢或偵查
    中並未指認被告，而係至本案原審時始指認被告，本院認證
    人己○○於原審審理時指認被告，亦應適用上揭有關指認之
    說明，以保障被告之權利，合先敘明。
  (六)依證人己○○於另案警詢時證稱：「於上述時、地欲將診所
    結束營業時，有2名不詳姓名男子進入我所經營之診所內，
    此時其中1名男子（乙○○）便亮出所攜帶之槍械、另1名男
    子持槍及開山刀喝令我們配合‧‧我不認識乙○○及另1名
    男子，亦無恩怨及財務糾紛。另一名歹徒為男子，身高約16
    7公分，操台語口音、戴眼鏡、平頭、年約30歲。」（見另
    案15226號偵查卷第15至17頁）、於另案原審審理中證稱：
    「當天晚上8點多40分左右，有兩名男子進來，1名持槍1名
    持刀及槍，他們進到保順堂中醫診所，就說他們要臨檢‧‧
    （另外一名歹徒年齡為何？）30幾歲。‧‧（是否認識乙○○與另外1名歹徒？）我不認識。（和歹徒是否有金錢往來
    或債務糾紛？）無。」（見另案原審卷第49至55頁）；證人
    丁○○於另案警詢中證稱：「於上述時、地欲將診所結束營
    業時，有二名不詳男子進入我所服務之診所內後指示自己是
    警察要進行要進行臨檢要我們配合至診所後方的診療室內，
    此時其中1名男子便亮出所攜帶之槍械、另1名男子持槍及開
    山刀男子喝令我們配合，當時我們心生恐懼，所以只好聽從
    2名男子之指示‧‧我不認識乙○○及另1名男子，亦無恩怨
    及財務糾紛。另1名歹徒為男子，身高約167公分，操台語口
    音；戴眼鏡平頭、年約30歲。」等語（見另案15226號偵查
    卷第19、20頁），證人己○○、丁○○在被案發之前從未曾
    見過被告，而在遭逢歹持持槍進入診所內，在如此緊張恐懼
    之突發時刻內，情況應頗為混亂，則在己○○與歹徒面對面
    之時間之間，能否充分觀察到歹徒之外貌，誠有疑問；另參
    以其等與被告素不相識，且其所描述歹徒之外型極為普通並
    不顯著乙節，亦如前所述，是否能即時清楚辨識及記憶強盜
    歹徒之長相，亦堪置疑。而證人己○○雖於本案96年10月29
    日原審審理中雖證稱：「（94年5月18日你經營的保順堂中
    醫診所有無人持械進入行搶？是否是在庭的被告進入中醫診
    所？）是的，是他拔我手錶的。」等語（原審卷第99頁），
    當庭指認被告即係強盜伊財物之人，然檢察官或原審法院並
    未依證人己○○於警詢所述歹徒之身高特徵，提供身高約略
    相同之人讓證人己○○指認，而檢察官詰問證人己○○，亦
    未請證人己○○先陳述犯罪嫌疑人特徵，即直接詰問證人己○○稱：是否在庭的被告進入中醫診所等語，由此觀之，本
    件指認之方式並非真人列隊指認，而是僅有被告單獨1人供
    證人己○○指認，已與前述較為周全之指認方式有異，且本
    案係被告被起訴後，證人己○○始於原審審理時指認被告即
    為歹徒中之一人，而被告遭指認時又是處於監禁之狀態，有
    審96年10月29日審理筆錄足稽，易使證人己○○對於被告產
    生負面之聯想，凡此均足以對證人己○○造成不當之暗示、
    誘導，而影響指認之正確性。且由證人己○○所描述之特徵
    觀之，該名歹徒之外型極為普通，符合該條件之男性何止成
    千上萬，該名歹徒既無特別顯著之特徵，亦非前述得以採行
    當面、單獨指認之例外情形。從而，證人己○○於原審審理
    中所進行之指認程序尚非妥適。況證人己○○於96年10月29
    日指認被告時，距離案發時即94年9月19日，已逾2年，依上
    開有關人類記憶特性之說明，證人己○○能否確認被告即係
    案發當時之歹徒中之一人，實有疑問。職是，足見證人己○○雖於原審審理時指認被告即為案發當日強盜渠之歹徒中之
    一，惟證人己○○指認被告之程序，既已存有對號入座之指
    認瑕疵，是而其後不利被告之證詞，即難脫受先前指認先入
    為主之不當影響。是證人己○○對被告之指認及不利被告之
    證言，尚無法使法院達到確信本案之加重強盜案件，即係被
    告所為之心證認定，自難遽為不利於被告之認定。
  (七)又證人庚○○於本案原審審理中證稱：（現在還記得你看到
    的那兩位嗎？）剛才的證人我有印象，另外一位就比較模糊
    了，我記得他是戴帽子，只能看到他鼻子以下的輪廓，個子
    比較瘦小。好像有戴眼鏡。‥‥檢察官起稱，請當庭被告起
    立，請證人庚○○當庭指認，證人庚○○指認說對當庭被告
    不太有印象等語（見本案原審卷第68、69頁）。證人庚○○
    對於被告之指認，當時犯案前後既有矛盾之處，且與證人己○○、丁○○於另案警訊時之證述，亦不相符，因此證人庚○○之證言，亦難採為不利於被告之論據。
  (八)再查證人乙○○於犯案後，當場被捕，經檢察官訊問後，隨
    即於94年9月19日發監執行擄人勒贖案件之徒刑，入臺灣臺
    中監獄執行中；而被告丙○○於94年9月25日入監執行，並
    於94年10月7日入臺灣臺中監獄執行中，分別有訊問筆錄、
    臺灣高等法院被告前案紀錄表等在卷可稽。證人乙○○於本
    院前審審理中證稱：（你之前有無在台中監獄執行？）有，
    94年9月19日到96年8月21日移監。（你在台中監獄執行，是
    否知道被告也在台中監獄執行？）在裡面有遇到。（你是否
    記得寫字條給被告？）記得。（請鈞院提示原審卷第175頁
    卷附字條，是否你當時寫給被告的字條？）是我寫的。（裡
    面有『如今官司全部審理完了，還是那句老話，不挺我‧‧
    』等話，這是什麼意思？）就是共同去犯案，我們一起去行
    搶被害人，縱使被害人財物有被搶，也是丙○○拿走的，我
    寫這個的意思就是強盜的官司完畢了，我當初也沒有供出丙○○，希望把傷害減到最低，既然我已經以強盜判刑了，所
    搶的財物我也要分到。（你是否曾經跟丙○○說不供出他作
    代價，希望給你家人安家費？）當初我們在監獄裡面遇到，
    他知道我沒有把他供出來，既然一起去犯案，由我個人承擔
    ，總是要有代價。（這張字條後來監獄的管理單位如何會知
    道？）是丙○○說我恐嚇他，直接把字條拿給主管的。（收
    容人獎懲報告表〔原審卷第174頁〕有一個收容人陳述，說
    『主管我錯了』這個是什麼意思？）那是裡面管理人員為了
    逃避法律刑責，因為我傳遞字條觸犯了監規，裡面的主管就
    叫我在違規單上寫『主管我錯了』。（你剛剛說沒有跟被告
    約定給付安家費的事情，在字條的第一句話有講到『你跟我
    約定之事，又沒有兌現』，你跟被告究竟約定了什麼事情，
    沒有兌現？）我們之間都是口頭約定，沒有書面，被告知道
    我跟他同案的這件我完全沒有講出來，丙○○跟我說道義上
    會給我金援。（被告跟你約定道義上給你金援的時間、地點
    ？）大約是94年底的時候講的，在台中監獄的衛生科裡面講
    的，當時我們二人剛好看病遇到。（當時約定的時候，被告
    如何把錢交給你？）用寄的。（有無說多久寄給你？）當初
    是說當月寄給我，沒有說什麼時候。（字條第二句話寫『月
    底要寄』，為何剛剛說沒有約定？）我出庭是為了強盜作證
    ，這個問題我拒絕回答。（你為何不在訴訟中把共犯供出來
    ？）有些事情我不需要解釋。‧‧（字條裡面有寫地址、身
    分證等資料，證人為何會知道？）既然作同案，就是有認識
    。（證人有無看過我『指被告』我的身分證？）我忘記了。
    （你在何時將字條交給丙○○？）台中監獄獎懲前的那段時
    間。（獎懲〔犯規時間：96年5月9日〕前大約多久？）大約
    96年5月9日前一、二個禮拜。（你剛剛說有口頭約定丙○○
    要支付費用，有無具體的約定金額？）具體的我有說20萬元
    ，一次給丙○○說沒有辦法，所以是分月給，當時沒有明確
    說明每個月給多少錢。（之後丙○○履行幾次？）第一次被
    告有給3000元，第二次2000元，再來就沒有給了。‧‧（你
    說你有收到被告給的5000元，是如何寄給你的？）一個叫林
    志冠、另一個是女孩子寄給我的，被告從來沒有寄錢給我。
    （你有無一個親戚叫林志冠？）沒有，我也沒有認識叫林志
    冠的。」等語（見本院前審卷第75至77頁反面）。若以證人
    乙○○所稱其在前係基於道義，而未將被告丙○○供出等情
    ，其既能在警詢、偵查、審判中編造虛偽之「阿發」者，以
    資欺矇警察、檢察官及法官等，則其之後所述，係因被告丙○○未給安家費之代價，始舉發被告丙○○參與強盜之犯行
    ，則其又有何其他佐證足以令人置信？況且，本件卷附臺灣
    臺中監獄96年6月5日收容人獎懲報告表所附乙○○書寫之字
    條記載：「志成：你跟我約定之事又沒兌現了，上次見面時
    講月底前要寄，但我還是沒有收到，搞清楚不是乞丐向你討
    錢，如今我官司全部審理完了，還是那句老話不挺我就作同
    案，到5/15號前你再沒有任何表示，就準備出庭‧‧到5/
    15號前你再對我裝笑，那我就把狀紙寄出了。」（見本案原
    審卷第174、175頁）。依獎懲報告表所載，該字條係乙○○
    於96年5月9日託人轉交給被告丙○○，經被告丙○○向工場
    主管反映後查獲者，若果證人乙○○所稱替被告丙○○掩飾
    犯行，確屬實在，依常理而言，被告於收受該字條後，為防
    他人察覺，應不敢向主管反映，使乙○○遭受懲處才是。另
    經本院前審向臺灣臺中監獄調取收容人乙○○96年間之入款
    記錄，顯示乙○○之入款人均為陳梅雀，均係於接見時寄入
    ，並無其他人寄款之情形，復有台灣台中監獄寄送保管金申
    請書10份在卷足憑（見本院前審卷第96至99頁），亦與證人
    乙○○所述之情節不符，足認證人乙○○所述各節非屬實在
    。
  (九)至於證人張玫紅之證言，無論是否屬實，均與本件無關，自
    難採為有利或不利被告之證明，附此敘明。
  (十)綜上所述，公訴人所提之證據，尚無法使人產生被告即為本
    件犯案歹徒之確信；此外，復查無其他積極證據足資證明被
    告有本件加重強盜犯行，被告犯罪尚屬不能證明。
六、原審未予詳求，遽為被告論罪科刑之判決，即有未洽，被告
    上訴否認犯罪，指摘原判決不當，為有理由，應由本院將原
    判決予以撤銷，諭知被告無罪之判決。
據上論斷，應依刑事訴訟法第369條第1項前段、第364條、第301
條第1項，判決如主文。
本案經檢察官戊○○到庭執行職務。
中    華    民    國    98    年    4    月    28    日
            刑事第五庭  審判長法  官  趙  春  碧
                              法  官  賴  恭  利
                              法  官  何  秀  燕
以上正本證明與原本無異。
如不服本判決應於收受送達後十日內向本院提出上訴書狀，其未
敘述上訴理由者，並得於提起上訴後十日內向本院補提理由書（
均須按他造當事人之人數附繕本）「切勿逕送上級法院」。
                              書記官  郭  振  祥
中    華    民    國    98    年    4    月    28    日


司法院資訊處製作；財團法人民間司法改革基金會備份。
